ACORDAO-COMPLETO-2537888

ACÓRDÃO 2801/2022 ATA 17/2022 - SEGUNDA CÂMARA

VISTOS, relatados e discutidos estes autos de representação formulada por Delegado de Polícia Federal da Delegacia de Campinas (DPF CAS/SP) , acerca de possíveis irregularidades na aquisição de imóvel (salas comerciais) destinado à sede da nova delegacia do Conselho Regional de Medicina do Estado de São Paulo - Cremesp,
ACORDAM os Ministros do Tribunal de Contas da União, reunidos em Sessão da 2ª Câmara, diante das razões expostas pelo Relator, em:
9.1. conhecer da presente representação, satisfeitos os requisitos de admissibilidade constantes no art. 87, § 2º, da Lei 13.303/2016, c/c o art. 237, inciso VII e parágrafo único, do Regimento Interno/TCU, e no art. 103, § 1º, da Resolução - TCU 259/2014, para, no mérito, considerá-la parcialmente procedente;
9.2. rejeitar as razões de justificativa apresentadas pelo Sr. Lavinio Nilton Camarim (XXX.353.778-XX) e pelo Sr. Rene Ferreira Barbosa do Amaral (XXX.815.588-XX) ;
9.3. aplicar ao Sr. Lavinio Nilton Camarim (XXX.353.778-XX)  e ao Sr. Rene Ferreira Barbosa do Amaral (XXX.815.588-XX) a multa prevista no inciso II do art. 58 da Lei 8.553/1992 no valor de R$ 5.000,00 (cinco mil reais) , com a fixação do prazo de quinze dias, a contar do recebimento da notificação, para comprovarem perante o Tribunal, consoante disposto no art. 214, III, alínea "a", do Regimento Interno desta Corte de Contas, o recolhimento da dívida aos cofres do Tesouro Nacional, atualizada monetariamente desde a data deste acórdão até a do efetivo recolhimento, se paga após o vencimento, na forma da legislação em vigor;
9.4. autorizar a cobrança judicial da dívida desde logo, caso não atendida a notificação, nos termos do inciso II do art. 28 da Lei 8.443/1992;
9.5. autorizar, caso requerido, nos termos do art. 26 da Lei 8.443/1992, e do art. 217 do RI/TCU, o parcelamento da dívida em até 36 parcelas, com a atualização monetária e os correspondentes acréscimos legais, esclarecendo ao responsável que a falta de pagamento de qualquer parcela importará no vencimento antecipado do saldo devedor, sem prejuízo das demais medidas legais;
9.6. com fundamento no art. 4º, inciso I da Resolução - TCU 315/2020, determinar ao Conselho Regional de Medicina do Estado de São Paulo que, no prazo de 15 dias, adote providências quanto ao item abaixo, e informe ao TCU os encaminhamentos realizados: 
9.6.1. instaure procedimento administrativo a fim de averiguar a ocorrência de inadimplemento contratual por parte da sociedade empresária Sandra Chechter & Vania Tramontino Arquitetura, no âmbito do Contrato 86/2018 decorrente do Pregão 31/2018, aplicando as sanções previstas no contrato, se for o caso;
9.7.  dar ciência ao Conselho Regional de Medicina do Estado de São Paulo, ao Sr. Lavinio Nilton Camarim (XXX.353.778-XX) e ao Sr. Rene Ferreira Barbosa do Amaral (XXX.815.588-XX) do teor deste acórdão, destacando que o relatório e o voto o fundamentam podem ser acessados por meio do endereço eletrônico www.tcu.gov.br/acordaos;
9.8. arquivar os presentes autos, nos termos do art. 169, III, do Regimento Interno deste Tribunal.

REPRESENTAÇÃO. Possível irregularidade na compra de imóvel  por  meio  da modalidade de dispensa de licitação, a despeito do não preenchimento dos requisitos legais estabelecidos pela Lei nº 8.666/93.

Segunda Câmara

Conselho Regional de Medicina do Estado de São Paulo.

3. Interessados/Responsáveis:
3.1. Responsáveis: Lavinio Nilton Camarim (XXX.353.778-XX); Rene Ferreira Barbosa do Amaral (XXX.815.588-XX).

13.1. Ministros presentes: Bruno Dantas (Presidente), Augusto Nardes, Aroldo Cedraz e Antonio Anastasia (Relator).
13.2. Ministro-Substituto presente: André Luís de Carvalho.

ANTONIO ANASTASIA

Trata-se de Representação proposta pelo Delegado de Polícia Federal Edson Geraldo de Souza, da Delegacia de Campinas (DPF CAS/SP) , informando acerca de possíveis irregularidades na aquisição de imóvel (salas comerciais) destinado à sede da nova delegacia do Conselho Regional de Medicina do Estado de São Paulo - Cremesp.
2.	Transcrevo, com ajustes de forma, a derradeira instrução produzida pela Secretaria de Controle Externo de Aquisições Logísticas (peça 67) , que sumariza os fatos processuais até aqui coligidos e propõe o encaminhamento definitivo.
"INSTRUÇÃO DE ANÁLISE DE AUDIÊNCIA 
A. IDENTIFICAÇÃO DO PROCESSO 
TC Processo 038.521/2021-0 	Rejeição das razões de justificativa. Aplicação de multa. Determinação. 
UNIDADE JURISDICIONADA 					UASG 
Conselho Regional de Medicina do Estado de São Paulo - Cremesp 	926310 
REPRESENTANTE CPF 	DOCUMENTO DE  IDENTIFICAÇÃO 
Edson Geraldo de Souza, Delegado de Polícia Federal, atuando pela Delegacia em Campinas (DPF CAS/SP) Não informado; não informado. 
OBJETO DA CONTRATAÇÃO 
Aquisição de imóvel (salas comerciais) destinado à sede da nova delegacia do Cremesp em Jundiaí/SP (peça 1, p.10) . 
PROCEDIMENTO AUXILIAR DE  CONTRATAÇÃO   	MODALIDADE   	NÚMERO DO CERTAME 
Não se aplica 	Não se aplica (dispensa de licitação) 	38/2018 
MODO DE DISPUTA 		CRITÉRIO DE JULGAMENTO 
Não se aplica 			Não se aplica 
VIGÊNCIA 				VALOR CONTRATADO 
Imediata (aquisição de imóvel) 		R$ 1.542.890,83 (peça 1, p. 527) 
LEGISLAÇÃO QUE REGE O CERTAME Lei 8.666/1993 
FASE DO CONTRATO 
Vigência do contrato se encerrou em 21/10/2019 (peça 26, p. 245) . 
B. IDENTIFICAÇÃO DOS RESPONSÁVEIS 		
RESPONSÁVEL E CPF 	REPRESENTANTE LEGAL 	PROCURAÇÃO 	HÁ PEDIDO DE SUST. ORAL? 
Lavínio Nilton Camarim (CPF XXX.353.778-XX) Alessandra Colmanetti e Silva Camarim (OAB/SP 158.529) Peça 53 	Não 
Renê Ferreira Barbosa do Amaral (CPF XXX.815.588-XX) 	Não há 	Não se aplica 	Não 
C. HISTÓRICO 
1. 	O representante apresentou as seguintes alegações em sua representação (peça 1) : 
a)	apresenta notícia crime em que a Delegacia de Polícia Federal em Campinas - DPF/CAS/SP encaminha ao TCU expediente formulado pelo Conselho Regional de Medicina do Estado de São Paulo - Cremesp acerca da aquisição de imóvel, no valor de R$ 1.542.890,83. Informa-se que, apesar de adquirido há 2 anos e 6 meses, o imóvel ainda não estaria sendo utilizado, estando a Delegacia de Jundiaí/SP do Cremesp em sua antiga sede (p. 3) ; 
b)	ainda na notícia crime mencionada, são apresentados os seguintes argumentos (p. 3/4) : 
-	"O simples fato de existirem seis outros imóveis na mesma região e com características físicas semelhantes, já demonstra que a justificativa padrão em todas as aquisições de que " (. . .) não encontramos outros imóveis que reunissem todas as características do referido imóvel localização e espaço físico, sendo esse o melhor custo benefício (...) " não possui respaldo técnico e nem justificativa plausível."  
- "não se comprovou a necessidade de troca da sede da Delegacia Regional de Jundiaí, constando nos autos, apenas, uma explicação genérica não acompanhada dos competentes documentos comprobatórios. Não foi demonstrado se, de fato, a antiga sede estava obsoleta e, nesta hipótese, o motivo pelo qual uma reforma não bastaria para adequá-la".  
- "O imóvel adquirido não era a única opção considerada adequada às necessidades da Delegacia Regional de Jundiaí e, ainda que assim o fosse, não se comprovou o motivo pelo qual as demais opções eram descabidas"; 
- "A quantia que o CREMESP ofertou e pagou pelo imóvel superava o valor de mercado indicado pelo CRECI em R$ 62.601,39. Pelos documentos acostados aos autos, não é possível concluir se o valor superior foi proposto pelo proprietário e aceito posteriormente pela autarquia, ou se foi por esta proposta de antemão. De qualquer modo, em homenagem ao princípio da legalidade e ao rigor exigido no Processo, cabia ao Administrador demonstrar que buscou negociar para que aquisição ocorresse por montante equivalente àquele apontado no Laudo, ônus do qual não se desincumbiu"; c) declara que "a questão se resume, portanto, a estabelecer se a aquisição de imóvel por parte do CREMESP se amolda ou não à hipótese de dispensa de licitação prevista no Art. 24, inciso X da Lei 8.666/93, havendo no expediente argumentação jurídica e fática para ambos os lados" (p. 4) ; 
d) termina o expediente encaminhado da seguinte maneira: "Neste diapasão, considerando os princípios da subsidiariedade e fragmentariedade que regem o direito penal, bem como a ausência de justa causa para instauração de inquérito policial, sugiro a remessa do expediente ao Tribunal de Contas da União, para que se analise, eventualmente em sede de tomada de contas, os argumentos trazidos pelo noticiante". 
2.	Diante da falta de documentação referente ao planejamento da aquisição e demais documentos capazes de indicar as razões pela escolha do imóvel adquirido, esta Unidade Técnica sugeriu a realização de diligência a fim de se obter os estudos técnicos preliminares que embasaram a escolha do imóvel. Além disso, também foi proposta oitiva, a fim de que a entidade se manifestasse sobre as alegações de que o imóvel foi adquirido por valor superior ao avaliado pelo Creci-SP e de que ele não estaria em uso, mesmo se passando mais de dois anos da sua aquisição (peça 4) . 
3.	As sugestões feitas pela Unidade Técnica foram acolhidas pelo Ministro Relator, que conheceu da representação e promoveu a realização das diligências e oitiva sugeridas (peça 7) .  
4.	A entidade ingressou com pedido de prorrogação de prazo para apresentar resposta (peça 14) , tendo seu pedido deferido pelo Tribunal (peça 19) . 
5.	Em nova análise feita por esta Unidade Técnica (peça 37) , verificou-se que a diferença da ordem de R$ 60.000,00 apontada na compra do imóvel se deu devido à aquisição de duas vagas extras de garagem. Tanto o valor do imóvel quanto o valor das vagas de garagem estavam de acordo com a avaliação feita pelo Creci-SP. 
6.	O Cremesp também informou que as salas nunca haviam sido utilizadas e que possuíam um custo mensal de R$ 3.429,40, referente ao condomínio. 
7.	Ao se analisar a contratação, verificou-se que foram apresentadas justificativa genéricas para a compra do imóvel escolhido, não sendo demonstrado, de forma objetiva, as razões pela compra do imóvel escolhido em detrimento das outras opções disponíveis. Não foram encontrados estudos técnicos preliminares que definiriam, previamente, as características desejadas do imóvel a ser adquirido, como o seu dimensionamento, por exemplo.  
8.	Assim foi proposta a realização de audiência do sr. Lavínio Nilton Camarim  para que apresentasse as razões que o levaram a autorizar a compra das cinco salas comerciais situadas Edifício Helbor Offices Barão de Teffé, a fim de substituir a sede atual do Cremesp, sem que fossem definidos previamente os requisitos necessários para a nova sede do Conselho, nem apresentadas justificativas para escolha do imóvel adquirido, em detrimento de outras unidades disponíveis em outros endereços da cidade de Jundiaí. 
9.	Também foi proposta a audiência do sr. Renê Ferreira Barbosa do Amaral, gestor do Contrato 86/2018, firmado para a elaboração do projeto básico da reforma das salas comerciais do Edifício Helbor Offices Barão de Teffé, tendo em vista que não tomou as medidas necessárias para que o objeto da contratação fosse entregue dentro da vigência contratual fixada em 45 dias, o que contribuiu para a não contratação dos serviços de reforma e para a inutilização das salas por 1 ano e 9 meses, até que se iniciasse a pandemia do Covid-19, levando ao dispêndio mensal de R$ 3.429,40, referente aos custos com o pagamento do condomínio do edifício.  
10.	Por fim, foi sugerida nova diligência junto ao Cremesp para que fosse informada a destinação que seria dada às salas. 
11.	O Ministro-relator autorizou a realização das audiências e diligência propostas (peça 40) .  
D. HISTÓRICO DE COMUNICAÇÕES 	
DESPACHO DO RELATOR 		Peça 40 		8/3/2022 
OFÍCIOS ENCAMINHADOS AOS RESPONSÁVEIS E UNIDADES JURISDICIONADAS 
Ao Sr. Lavínio Nilton Camarim 	Ofício 9056/2022-TCU/Seproc, de 8/3/2022 (peça 44) 
Ao Sr.Renê 	Ferreira Barbosa do Amaral 	Ofício 13509/2022-TCU/Seproc, de 30/3/2022 (peça 51) 
Ao Cremesp  Ofício 9054/2022-TCU/Seproc, de 8/3/2022 (peça 42) 
E. DOCUMENTOS APRESENTADOS EM RESPOSTA ÀS AUDIÊNCIAS E DILIGÊNCIA POR LAVÍNIO NILTON CAMARIM  
Peças 61 e 62 
POR RENÊ FERREIRA BARBOSA DO AMARAL 
Peça 65 
PELO CREMESP 
Peças 55 a 60 
F.	EXAME TÉCNICO 
F.1. Exame das audiências realizadas: 
Razões de justificativa apresentadas por Dr. Lavínio Nilton Camarim, em resposta ao Ofício 9056/2022-TCU/Seproc:  
Item 19.1: realizar a audiência do Sr. Lavínio Nilton Camarim (CPF XXX.353.778-XX) , então Presidente do Cremesp no Triênio 2018 a 2020, com fulcro no art. 250, inciso IV, c/c o art. 237, parágrafo único, do Regimento Interno/TCU, para apresentar, no prazo de quinze dias, razões de justificativa acerca das seguintes irregularidades identificadas na condução/execução do contrato 86/2018: 
a) Conduta/Irregularidade: Autorizou a aquisição de cinco salas comerciais no Edifício Helbor Offices Barão de Teffé a fim de substituir a sede atual do Cremesp, sem que fossem definidos previamente os requisitos necessários para a nova sede do conselho, nem apresentadas justificativas para o imóvel adquirido, em detrimento de outras unidades disponíveis em outros endereços da cidade de Jundiaí. 
Norma infringida: princípio da motivação e art. 24, X, da Lei 8666/1993; 	 
Razões de justificativa do responsável (peça 61) : 
a)	Inicialmente, declara que ocupou a presidência do Cremesp apenas no período de 1/7/2017 a 30/9/2018, totalizando quinze meses. 
b)	Relata que, ao assumir a presidência do Cremesp em 1/7/2017, descobriu um superfaturamento da festa da posse, inclusive com indícios de também ter ocorrido em gestões anteriores, envolvendo dois funcionários do Cremesp e a empresa prestadora de serviços para a festa. Foi realizado procedimento administrativo que concluiu pelo envolvimento dos dois funcionários e da referida empresa. Os funcionários foram punidos administrativamente e a empresa deixou de receber o valor superfaturado. 
c)	Ao fim da gestão do dr. Lavínio, em 30/9/2018, assumiu um novo grupo de conselheiros, de completa oposição aos antigos. Um dos primeiros atos da nova gestão foi anular o procedimento administrativo e um dos funcionários punidos, sr. Milton Lopes Sales foi premiado com um cargo de confiança na Seção de Licitações e Contratos. A partir deste momento, começaram a aparecer diversas denúncias, todas levantadas pelo sr. Milton Lopes Salles. 
d)	Afirma que o sr. Milton Lopes Salles já tentou outas denúncias no TCU, MPF na Polícia Federal. Essas denúncias visam obter vingança e tornar inelegíveis diversos ex-diretores do órgão para que não possam concorrer a pleitos eleitorais futuros. Também informa que não conseguiu acesso a nenhum documento do Cremesp e que sua defesa se baseará nos documentos constantes do presente processo.    
e)	Menciona que as reformas/ampliações/aquisições de novas delegacias regionais foram parte de um planejamento estratégico que foi realizado pelo Cremesp em anos anteriores, onde foram detectadas em várias delegacias regionais a falta de espaço físico, a falta de segurança, a falta de padronização (layout) , o atendimento ineficiente ao público, o crescimento populacional e o crescimento explosivo do número de médicos formados nos últimos anos e que também viria ocorrer nos anos vindouros, sendo que com isso foi estudado, debatido e deliberado em se fazer reformas e compras/trocas das delegacias que já não estavam atendendo a demanda para a sua finalidade. 
f)	Diante desse estudo, planejamento e deliberação, cita outras delegacias que foram reformadas, ampliadas ou adquiridas dentro de toda a legalidade e de forma semelhante a essa de Jundiaí, como: Araraquara, São José do Rio Preto, Bauru, Jaú, Barretos, Santos, Sorocaba, Mogi das Cruzes, Capital Zona Leste, zona Oeste, Vila Mariana e a própria sede na Rua Frei Caneca. 
g)	Estas delegacias foram adquiridas no decorrer de alguns anos, em gestões de diferentes presidentes, sempre passando pelo crivo do departamento jurídico com parecer favorável, fato contínuo os procedimentos eram aprovados em reunião de diretoria, em reunião plenária e, depois, eram auditados e passavam pela aprovação anual das contas pelo Conselho Federal de Medicina (CFM) , pela auditoria independente externa e pela assembleia geral dos médicos do estado de São Paulo, conforme manda a legislação vigente.   
h)	A delegacia de Jundiaí já não tinha mais condições físicas e estruturais para atender os médicos e a população, alojada em espaço muito pequeno, com instalações inadequadas, com sistema de segurança precário e sem acessibilidade. Foram feitos estudos de impacto financeiro, dotação orçamentária e a real necessidade. 
i)	O planejamento da contratação visava atender às necessidades de trabalho e da demanda para os próximos quinze anos. Verificou-se que a antiga sede não estava em boas condições e não tinha como ser ampliada, assim, a alternativa viável seria mudar de imóvel e não reformar a antiga sede. 
j)	Diante disso, foi deflagrado o processo de procura de imóveis na cidade de Jundiaí, o qual deveria cumprir toda a legalidade exigida e com alguns requisitos os quais seriam: 1- estar em bom estado; 2 - ter preço compatível com a realidade local e com a média estipulada pelo Cremesp; 3 - ter boa localização e fácil acesso; 4 - segurança no estabelecimento; 5 - capacidade de absorver o crescimento da demanda; 6 - meios de transporte coletivo próximos; 7 - ter fácil estacionamento; 8 - ter acessibilidade aos deficientes. 
k)	As negociações começaram em 10/1/2018, através de um e-mail do consultor imobiliário, sr. Evandro Porto, ao sr. Renê Amaral, nomeado como gestor para conduzir a compra da delegacia. Foram apresentados e selecionados cinco imóveis para visita: 
¿ Sala 122 (duplex de 260 m2 com opção para 315 m2) - Rua Barão de Teffé, 160 - Valor por m2: R$ 6.667,00; 
¿ Salas do quinto andar: 4 ou 5 salas (181 m2 ou 230 m2 com ganho de 9,5 m2 de corredor) - Rua Barão de Teffé, 160 - Valor por m2: R$ 6.422,08; 
¿ Salas do décimo nono andar - 3 ou 4 ou 5 salas (180,9 m2 ou 217 m2 ou 250,8 m2) - Rua Hilda Del Nero Bisquoto, 102 - Valor por m2: R$ 6.900,00; 
¿ Sala do terceiro andar (233 m2) - Rua Dona Manoela L. de Vergueiro, 58 - Valor por m2: R$ 7.682,40; 
¿ Salas do vigésimo sexto andar: 3 salas (228,9 m2) - Rua Hilda Del Nero Bisquoto, 102 - Valor por m2: 7.048,00. 
l)	Diante dessas opções, as cinco salas situadas na Rua Barão de Teffé foram a de maior interesse do Cremesp pois atendiam aos requisitos previamente estabelecidos e eram as de menor preço por m2. 
g)	O Cremesp solicitou avaliação do imóvel pelo Creci, tendo o mesmo sido avaliado em R$ 6.422,08 por m2, dando um valor total de R$ 1.480.289,44, e mais R$ 60.000 por duas vagas avulsas de garagem, totalizando sete vagas. 
h)	Declara ainda que todo o processo de compra foi discutido e aprovado em reunião de diretoria e depois em reunião plenária de número 4.830. 
Análise: 
12.	Conforme análise feita na instrução pretérita (peça 37) , não foram encontrados indícios de sobrepreço na compra do imóvel, uma vez que o imóvel foi negociado de acordo com a avaliação feita pelo Creci-SP. Havia indício de que o Cremesp havia pago um valor a maior da ordem R$ 60.000,00, no entanto, esse valor se refere à aquisição de duas vagas extras de estacionamento e estava de acordo com a avaliação do Creci-SP. 
13.	Apesar de não ter ocorrido sobrepreço na contratação, restavam dúvidas sobre a necessidade da contratação e sobre o seu adequado dimensionamento para atender as necessidades do Cremesp em Jundiaí. 
14.	O Cremesp havia justificado a substituição da antiga na sede, nos seguintes termos (peça 22, p. 104) : 
JUSTIFICATIVA: 
Alguns imóveis que sediam as regionais do interior são antigos, não apresentam condições para o atendimento adequado dos usuários e suas dependências não suprem o volume de trabalho, que tem aumentado ao longo dos anos. Tais imóveis também não suprem a demanda de reuniões de câmara, solenidades de entrega de carteiras médicas, reuniões com Comissões de Ética Médica e demais reuniões com os médicos e a sociedade. A falta de condições destes imóveis gera necessidades de ajustes e improvisações, deixando a desejar no aspecto visual e prejudicando a imagem do CREMESP junto aos médicos e à sociedade. 
OBJETIVO GERAL: 
Adequar as delegacias do interior às condições de uso, conforto e segurança, tanto para o público externo quanto interno, exigidas no decorrer do tempo e das atividades. 
15.	Nesse mesmo sentido, o dr. Lavínio informou que a delegacia de Jundiaí já não tinha mais condições físicas e estruturais para atender os médicos e a população, estava alojada em espaço muito pequeno, com instalações inadequadas, com sistema de segurança precário e sem acessibilidade. Também declarou que foram feitos estudos de impacto financeiro, dotação orçamentária e de real necessidade. 
16.	Entretanto, não foram encontrados, no processo administrativo da compra, a definição dos requisitos que o novo imóvel deveria atender (quantidade de usuários, área, infraestrutura disponível, localização etc.) , nem, consequentemente a justificativa para a escolha do imóvel adquirido. A consultoria jurídica observou essa ausência, e solicitou que, para prosseguir com a compra, era necessário juntar ao processo justificativa específica relacionada ao imóvel escolhido, referente ao atendimento das necessidades de instalação e localização (peça 22, p. 251) . 
17.	Diante do parecer jurídico, o Cremesp apresentou o Memorando 29/18, com a seguinte justificativa para a escolha do novo imóvel (peça 22, p. 254) : 
Através deste, cumpre-nos apresentar proposta de aquisição de Imóvel de interesse para nova sede da Delegacia Regional de Jundiaí, situado no Edifício "Heibor Offices Barão de Teffé", localizado na Rua Barão de Teffé, 160 ¿ Cjs, 506, 507, 508, 509 e 510 - Anhangabaú - Jundiaí - SP. 
Tratam-se de 05 (cinco) conjuntos comerciais, com o total de 230,5 de área e 07 (sete) vagas de garagem, ofertados pelo valor de RS 1.480.289,44 (um milhão, quatrocentos e oitenta mil e duzentos e oitenta e nove reais e quarenta e quatro centavos) . 
Tal imóvel atende aos aspectos específicos previstos na Lei de Licitações e Contratos, especificamente em seu Artigo 24, inciso X, quais sejam; 
*	A localização do imóvel encontra-se em área privilegiada, de fácil acesso ao público e aos médicos a que se destina, fato esse que condicionou a sua escolha, bem como atenderá a atual demanda e necessidades daquela região, incluindo serviço de estacionamento "valet" no próprio prédio para os visitantes, comodidade muito necessária nos dias de hoje. 
*	Não encontramos também outros imóveis que reunissem todas as características do referido edifício - localização e espaço físico - sendo esse o melhor custo-benefício. 
Ressaltamos ainda que o atual imóvel não comporta mais a estrutura crescente do CREMESP, tendo se tornado pequeno e inviável para uma boa prestação dos serviços oferecidos por esta autarquia, tanto à classe médica quanto à população. 
 Destacamos também o esforço do CREMESP no intuito de padronizar suas Regionais, instalando-as sempre que possível no interior de um edifício comercial, proporcionando assim mais segurança, acesso, espaço interno e toda a infraestrutura necessária para o bom andamento dos serviços prestados.  
18.	Assim, apesar da constatação de que a antiga sede não comportava fisicamente tanto o público interno quanto o público externo que frequentava o conselho, não foram encontrados estudos técnicos preliminares contendo uma definição prévia do tamanho ideal do novo imóvel, baseado nas necessidades de seus usuários internos e externos. 
19.	Desta forma, não há como avaliar se a escolha feita foi a mais adequada, pois havia a possibilidade comprar uma quantidade menor de salas em vez das cinco que foram adquiridas e também havia a possiblidade de comprar salas com uma metragem menor no edifício da rua Rua Hilda Del Nero Bisquoto, o que poderia resultar em uma contratação com custos menores. 
20.	Por outro lado, também não há elementos para se afirmar que a contratação do imóvel foi superdimensionada ou que não atenderia as necessidades do Cremesp. O fato de o conselho colocar à venda duas salas, dentre as cinco que foram compradas, não indica, necessariamente, que houve superdimensionamento da contratação, pois, o Cremesp informou que, decorrente da pandemia do Covid-19, houve mudanças na realização de reuniões, audiências e eventos, passando a ocorrer de forma remota, através de videoconferência, recurso que se impôs e se sedimentou de maneira inexorável, acarretando a obsolescência de recursos estruturais de grandes proporções das instituições para o exercício de suas atividades (peça 21, p. 6) . 
21.	Diante dos fatos citados, propõe-se a rejeição das razões de justificativa do dr. Lavínio Nilton Camarim (CPF XXX.353.778-XX) por ter efetuado a compra do imóvel sem a realização de estudos técnicos preliminares para definir o correto dimensionamento da contratação. Considerando os obstáculos e as dificuldades reais enfrentadas pelo gestor e as exigências das políticas públicas a seu cargo, em sintonia com o previsto no art. 22 do Decreto-lei 4.657/1942 (Lei de Introdução às Normas do Direito Brasileiro) , alterado pela Lei 13.655/2018, sugere-se que não seja aplicada multa ao responsável. 
Razões de justificativa apresentadas por Renê Ferreira Barbosa do Amaral, em resposta ao Ofício 13509/2022-TCU/Seproc:   
Item 19.2: realizar a audiência do Sr. Renê Ferreira Barbosa do Amaral (CPF XXX.815.588-XX) , então gestor do contrato 86/2018, com fulcro no art. 250, inciso IV, c/c o art. 237, parágrafo único, do Regimento Interno/TCU, para apresentar, no prazo de quinze dias, razões de justificativa acerca das seguintes irregularidades identificadas na condução/execução do contrato 86/2018: 
 a) Conduta/Irregularidade: Como gestor do Contrato 86/2018, firmado para a elaboração do projeto básico para a reforma das salas comerciais do Edifício Helbor Offices Barão de Teffé, não tomou as medidas necessárias para que o objeto da contratação fosse entregue dentro da vigência contratual fixada em 45 dias, o que contribuiu para a não contratação dos serviços de reforma e para a inutilização das salas por 1 ano e 9 meses até que se iniciasse a pandemia do Covid19, levando ao dispêndio mensal de R$ 3.429,40, referente aos custos com o pagamento do condomínio do edifício; 
Norma infringida: art. 67, da Lei 8666/1993; 
Razões de justificativa do responsável (peça 55) : 
a)	O responsável confirma que o prazo de 45 dias previsto no contrato não foi cumprido, todavia, as causas para o não cumprimento já teriam sido demonstradas por meio de extensa documentação acostada aos autos. Entretanto todas as ações teriam sido baseadas no edital da licitação: 
4. DAS OBRIGAÇÕES DAS PARTES: 
4.1 DO CONTRATANTE 
4.1.2	Notificar a Contratada por escrito da ocorrência de eventuais imperfeições na entrega do projeto; 
4.1.3	Pagar à Contratada o valor no prazo e condições estabelecidas no Edital e seus anexos; 
4.2 DAS OBRIGAÇÕES DA CONTRATADA 
4.2.3	Constatadas irregularidades a administração poderá: 
4.2.4	Rejeitá-las no todo ou em parte, determinando sua substituição ou complementação, ou rescindindo a contratação, sem prejuízo das penalidades cabíveis; 
4.2.6	Caso a nova entrega ainda se verifique fora dos padrões do Edital, a Administração optará entre notificar novamente a Contratada ou declarar o inadimplemento da avença administrativa, com a aplicação das sanções pertinentes; 
4.2.7	A contratada só fará jus ao recebimento do Projeto entregue de acordo com as especificações do edital. 
b)	Durante a prestação do serviço houve diversas solicitações de correção junto à contratada, estando todas elas de acordo com o que havia sido preconizado no edital da licitação. Da mesma forma que o pagamento só foi realizado após o cumprimento de todas as etapas do projeto, sendo a primeira o projeto básico e a segunda o projeto executivo, contendo todos os itens necessários para a realização da licitação para a contratação da reforma. 
c)	No decorrer da execução do contrato foram realizados diversos apontamentos de correção por parte do sr. Renê, onde foram encontrados quantitativos superiores de itens contidos na planilha orçamentária em comparação com os projetos que haviam sido entregues, bem como, a ausência de itens fundamentais para a realização da obra, como por exemplo, o contrapiso das áreas que não receberiam o piso elevado. 
d)	Além dos erros citados na planilha, foram necessárias correções nas plantas de elétrica, hidráulica e lógica, além do fato de o orçamentista ter contraído Covid-19, resultando em mais atrasos na entrega dos documentos para a realização da licitação. Destaca que a entidade não possuía, à época, profissional especializado para tal função. Todos os documentos foram analisados e conferidos pelo gestor, que, por diversas vezes, precisou realizar pesquisas sobre temas que fugiam à sua área de competência. 
e)	Apesar do prazo final ter sido superior ao previsto inicialmente, ressalta-se que todos os documentos necessários para a contratação de empresa para a perfeita execução da reforma foram entregues, sendo eles, projeto básico e executivo, planilha orçamentária, cronograma físico financeiro, composição do BDI em conformidade com o Acórdão 2.622/2013-TCU, memoriais descritivos e registro de responsabilidade técnica. 
f)	Menciona que, com o advento da Lei 13.655/2018, a Lei de Introdução às Normas de Direito Brasileiro foi substancialmente alterada quanto à responsabilidade do agente público apenas quando diante de dolo ou erro grosseiro (art. 28) . 
g)	Declara que, em momento algum, o atraso decorreu de erro grosseiro deste gestor que, conforme demonstram as características do processo licitatório, demandava análises técnicas fora da capacidade de conhecimento. 
h)	Afirma que há que se perquirir a responsabilidade antecedente a este gestor e, principalmente, pelo fato de que, dentro da estrutura organizacional interna, há conselheiros responsáveis pela Seção de Delegacias que participam ativamente de todo o processo. Caso restem dúvidas quanto à correta atuação, talvez, também devessem ser ouvidos em audiência os Conselheiros responsáveis pela Seção de Delegacias.  
i)	O contrato objeto da presente manifestação não foi elaborado pelo sr. Renê, mas pela Seção de Licitações e Contratos, cujo prazo para execução fora fixado com base em propostas anteriormente enviadas. 
j)	Nitidamente, após a condução e execução do contrato, restou evidenciado que o prazo fixado era exíguo, e não seria possível a sua conclusão dentro dos termos fixados, sendo que a realização de um novo processo licitatório demandaria ainda mais tempo e despesas ao Conselho. 
h)	Talvez devesse ter sido instaurado processo administrativo para apuração de responsabilidades da empresa, nos termos da Lei Licitatória, sob responsabilidade de outros setores do Conselho, não subordinados ao responsável. 
i)	Todas as ações tomadas visavam uma delegacia regional que atendesse a demanda crescente de médicos e da população, com ambientes preparados para a realização de todas as atividades de responsabilidade desta autarquia, sem que fossem necessárias novas intervenções e gasto de verba pública.  
Análise: 
22.	O responsável admite que o prazo previsto para conclusão dos projetos não foi cumprido. O edital do certame estabelecia que o prazo de entrega dos projetos era de 45 dias após a emissão da ordem de empenho (peça 26, p. 226) . A nota de empenho foi emitida em 24/10/2018 (peça 26, p. 233) . Assim o prazo final para entrega dos projetos era 8/12/2018. 
23.	Diante do não cumprimento do prazo estipulado no contrato decorrente do Pregão 31/2018, o gestor do contrato não tomou qualquer providência a respeito. 
24.	Conforme citado pelo próprio responsável, o edital do certame previa ações que poderiam ser tomadas em caso de inadimplemento contratual: 
4.2 DAS OBRIGAÇÕES DA CONTRATADA 
4.2.3	Constatadas irregularidades a administração poderá: 
4.2.4	Rejeitá-las no todo ou em parte, determinando sua substituição ou complementação, ou rescindindo a contratação, sem prejuízo das penalidades cabíveis; 
4.2.6 Caso a nova entrega ainda se verifique fora dos padrões do Edital, a Administração optará entre notificar novamente a Contratada ou declarar o inadimplemento da avença administrativa, com a aplicação das sanções pertinentes; 
25.	Além disso, o contrato previa que sua vigência era de 12 meses, não podendo ser prorrogado. O Setor de Licitações do Cremesp enviou memorando, em 10/6/2019, informando ao responsável que a vigência contratual se findaria em 21/10/2019, não podendo ser prorrogado (peça 26, p. 245) . 
26.	Ainda assim, o responsável não tomou qualquer medida a fim de apurar a responsabilização da licitante e deu prosseguimento à execução contratual mesmo vencida a sua vigência. 
27.	No final das contas, a licitante só completou a entrega dos projetos em 3/12/2020 (peça 28, p. 126) , ou seja, a entrega demorou 771 dias para ser entregue de forma completa, sendo que durante 409 dias, o serviço foi executado sem qualquer cobertura contratual. 
28.	Não se trata de mero atraso insignificante. Ainda que o responsável declare que sua preocupação era com a entrega dos projetos de forma completa, é preciso lembrar que o Princípio da Eficiência é um dos princípios norteadores da Administração Pública. Soma-se a isso o fato de que havia um custo mensal de manutenção das salas, de R$ 3.429,40, sem que houvesse alguma contraprestação de serviços aos usuários dos Cremesp. 
29.	Discorda-se da afirmação feita pelo responsável de que não teria cometido erro grosseiro e que, por isso, não deveria responder por sua conduta, invocando o art. 28 da LINDB. A jurisprudência deste Tribunal é no sentido de definir erro grosseiro como aquele que seria evitado por pessoa com nível de atenção aquém do ordinário, quando a conduta do agente público se distancia daquela que seria esperada do administrador médio: 
Voto do Acórdão 2391/2018-TCU-Plenário, relator Ministro Benjamin Zymler 
83. Tomando como base esse parâmetro, o erro leve é o que somente seria percebido e, portanto, evitado por pessoa de diligência extraordinária, isto é, com grau de atenção acima do normal, consideradas as circunstâncias do negócio. O erro grosseiro, por sua vez, é o que poderia ser percebido por pessoa com diligência abaixo do normal, ou seja, que seria evitado por pessoa com nível de atenção aquém do ordinário, consideradas as circunstâncias do negócio. Dito de outra forma, o erro grosseiro é o que decorreu de uma grave inobservância de um dever de cuidado, isto é, que foi praticado com culpa grave. 
Voto do Acórdão 2860/2018-TCU-Plenário, relator Ministro Augusto Sherman 
Aliás, a jurisprudência desta Corte vem se inclinando no sentido de considerar que resta configurada a ocorrência de erro grosseiro quando a conduta culposa do agente público distancia-se daquela que seria esperada do administrador médio, avaliada no caso concreto. 
30.	Desta forma, tendo em vista que houve atraso na entrega dos projetos licitado da ordem de 17 vezes superior ao prazo previsto no edital e que a confecção dos projetos perdurou por 409 dias sem nenhum respaldo contratual, não há como considerar que se trata de conduta esperada por um administrador médio. Conclui-se que o gestor do contrato cometeu erro grosseiro ao não solicitar a instauração de procedimento administrativo para apurar a responsabilização da licitante (Sandra Chechter & Vania Tramontino Arquitetura) , bem como ao permitir a execução do serviço após finalizada a vigência contratual, mesmo tendo sido alertado formalmente pelo Setor de Licitações do Cremesp (peça 26, p. 245) . 
31.	Diante dos fatos citados, sugere-se que sejam rejeitadas as razões de justificativa apresentadas pelo sr. Renê Ferreira Barbosa do Amaral (CPF XXX.815.588-XX) com a aplicação da multa prevista no art. 58, inciso II, da Lei 8.443/1992, c/c o art. 268, II, do Regimento Interno do TCU. Também se considera apropriado determinar ao Cremesp que instaure procedimento administrativo a fim de averiguar o inadimplemento, por parte da empresa Sandra Chechter & Vania Tramontino Arquitetura, do contrato decorrente do Pregão 31/2018, aplicando, se for o caso, as sanções previstas contratualmente.       F.2. Exame da diligência realizada: 
Item 19.3: diligenciar o Conselho Regional de Medicina do Estado de São Paulo - Cremesp, com fundamento nos artigos 157 e 187 do Regimento Interno deste Tribunal, para que, no prazo de quinze dias, encaminhe esclarecimentos acerca da destinação que será dada às duas salas, entre as cinco compradas, que não serão mais utilizadas pelo conselho. 
Manifestação da Unidade Jurisdicionada (peça 55)  
a)	O Cremesp informa que sua diretoria entendeu por bem vender as duas salas, dentre as cinco que foram adquiridas.  
b)	A alienação das salas se justifica tendo em vista o atendimento ao princípio da economicidade e eficiência, bem como, diante do atual contexto social e econômico, com perspectiva de informatização de procedimentos e, assim, diminuição de fluxo de atendimento presencial. 
c)	Reitera os argumentos declinados na peça 21 de que há tendência de predominância de novo formato de audiências em sindicâncias e processo ético-profissionais em sistema digital (telepresencial) , com processo de informatização de inúmeras rotinas de trabalho deste conselho. 
d)	Estão sendo providenciadas avaliações junto ao CRECI-SP a fim de se dar continuidade ao processo de alienação. 
Análise: 
32. Entende-se que são suficientes as informações prestadas e não há a necessidade da intervenção do Controle Externo quanto a este ponto. 
G. CONCLUSÃO 
33.	Diante das análises realizadas, sugere-se a rejeição das razões de justificativa apresentadas pelo sr. Lavínio Nilton Camarim (CPF XXX.353.778-XX) , sem aplicação de multa, levando em consideração o art. 22 da LINDB e sugere-se a rejeição das razões de justificativa apresentadas pelo sr. Renê Ferreira Barbosa do Amaral (CPF XXX.815.588-XX) com a aplicação da multa prevista no art. 58, inciso II, da Lei 8.443/1992, c/c o art. 268, II, do Regimento Interno do TCU.  	 
34.	Considerando a proposta de rejeição das razões de justificativas de todos os responsáveis, deverão ser mantidos os termos da matriz de responsabilização anexada à instrução à peça 36 dos presentes autos. 
H. IMPACTO DOS ENCAMINHAMENTOS PROPOSTOS 
Haverá impacto relevante na Unidade Jurisdicionada e/ou na sociedade, decorrente dos encaminhamentos propostos? 	Não 
I. PEDIDO DE INGRESSO AOS AUTOS, DE INFORMAÇÕES/VISTAS/CÓPIAS, E DE SUSTENTAÇÃO ORAL 
Há pedido de ingresso aos autos feito por terceiros? 	Não 
Há pedido de informações/vistas/cópia do processo? 	Não 
Há pedido de sustentação oral feito por terceiros? 	Não 
J. PROCESSOS CONEXOS, DE CONTAS E APENSOS 
Há processos conexos noticiando possíveis irregularidades na contratação ora em análise? 	Não 
Há processos de contas referentes ao (s) exercício (s) em que as irregularidades ocorreram? 	Não 
Há processos apensos? 	Não 
K. PROPOSTA DE ENCAMINHAMENTO 
35.	Em virtude do exposto, propõe-se: 
35.1.	no mérito, considerar a presente representação parcialmente procedente;  
35.2.	rejeitar as razões de justificativa apresentadas por Lavínio Nilton Camarim (CPF XXX.353.778-XX) , em relação ao item 19.1 da audiência, deixando, excepcionalmente, de lhe aplicar a multa legal, considerando os obstáculos e as dificuldades reais enfrentadas pelo gestor e as exigências das políticas públicas a seu cargo, em sintonia com o previsto no art. 22 do Decretolei 4.657/1942 (Lei de Introdução às Normas do Direito Brasileiro) , alterado pela Lei 13.655/2018; 
35.3.	rejeitar as razões de justificativa apresentadas por Renê Ferreira Barbosa do Amaral (CPF XXX.815.588-XX) , em relação ao item 19.2 da audiência, aplicando-lhe a multa prevista no art. 58, inciso II, da Lei 8.443/1992, c/c o art. 268, II, do Regimento Interno do TCU, fixando prazo de quinze dias, a contar da notificação, para que comprove, perante este Tribunal (art. 214, III, "a", do RI/TCU) , o recolhimento da dívida aos cofres do Tesouro Nacional, atualizada monetariamente desde a data do presente acórdão até a do efetivo recolhimento, se for paga após o vencimento, na forma da legislação em vigor; 
35.4.	autorizar, caso requerido, nos termos do art. 26 da Lei 8.443/1992, e do art. 217 do RI/TCU, o parcelamento da dívida em até 36 parcelas, com a atualização monetária e os correspondentes acréscimos legais, esclarecendo ao responsável que a falta de pagamento de qualquer parcela importará no vencimento antecipado do saldo devedor, sem prejuízo das demais medidas legais; 
35.5.	determinar ao Conselho Regional de Medicina do Estado de São Paulo, com fundamento no art. 4º, inciso I da Resolução - TCU 315/2020, que, no prazo de 15 dias, adote providências quanto aos itens abaixo, e informe ao TCU os encaminhamentos realizados: 
 a) instaure procedimento administrativo a fim de averiguar a ocorrência de inadimplemento contratual por parte da sociedade empresária Sandra Chechter & Vania Tramontino Arquitetura, no âmbito do Contrato 86/2018 decorrente do Pregão 31/2018, aplicando as sanções previstas no contrato, se for o caso; 
35.6.	informar ao  Conselho Regional de Medicina do Estado de São Paulo e ao representante do acórdão que vier a ser proferido, destacando que o relatório e o voto que fundamentam a deliberação ora encaminhada podem ser acessados por meio do endereço eletrônico www.tcu.gov.br/acordaos; 
35.7.	encaminhar cópia da deliberação que vier a ser proferida aos responsáveis ouvidos em audiência: Lavínio Nilton Camarim (CPF XXX.353.778-XX) e Renê Ferreira Barbosa do Amaral (CPF XXX.815.588-XX) , bem como aos seus respectivos representantes legais".
É o relatório.

Olga Codorniz Campello Carneiro (86.795/OAB-SP), Luis Andre Aun Lima (163.630/OAB-SP) e outros, representando Conselho Regional de Medicina do Estado de São Paulo; Alessandra Colmanetti e Silva Camarim (158529/OAB-SP), representando Lavinio Nilton Camarim.

Não atuou.

REPRESENTAÇÃO (REPR)

Secretaria de Controle Externo de Aquisições Logísticas (Selog).

Inicialmente, registro que atuo nestes autos em sucessão ao Ministro Raimundo Carreiro (art. 153 do RI/TCU, peça 35) , sorteado na forma do inciso I do art. 154 do Regimento Interno do TCU e dos artigos 21 e 22 da Resolução TCU nº 175/2005 (peça 2) .
2.	Conforme descrito no relatório precedente, trata-se de representação proposta pelo Delegado de Polícia Federal Edson Geraldo de Souza, da Delegacia de Campinas (DPF CAS/SP) , acerca de possíveis irregularidades na aquisição de imóvel (salas comerciais) destinado à sede da nova delegacia do Conselho Regional de Medicina do Estado de São Paulo - Cremesp.
3.	O representante apresenta notícia crime contendo expediente formulado pelo Conselho Regional de Medicina do Estado de São Paulo - Cremesp acerca da aquisição de imóvel, no valor de R$ 1.542.890,83. Informa-se que, apesar de adquirido até então há 2 anos e 6 meses, o imóvel ainda não estaria sendo utilizado, estando a Delegacia de Jundiaí/SP do Cremesp em sua antiga sede.
4.	O Exmo. Ministro Relator a quo Raimundo Carreiro, acompanhando pronunciamento da unidade técnica (peças 4-5) , conheceu da representação e determinou a realização de oitiva e diligência do Conselho Regional de Medicina do Estado de São Paulo, por meio do Despacho à peça 7. 
5.	Após análise das respostas às notificações, a SecexTCE pronunciou-se pela realização de audiência do Sr. Lavínio Nilton Camarin, então Presidente do Cremesp, em razão de ter autorizado a aquisição de cinco salas comerciais no Edifício Helbor Offices Barão de Teffé a fim de substituir a sede atual do Cremesp, sem que fossem definidos previamente os requisitos necessários para a nova sede do conselho, nem apresentadas justificativas para o imóvel adquirido, em detrimento de outras unidades disponíveis em outros endereços da cidade de Jundiaí, bem como audiência do Sr. Renê Ferreira Barbosa do Amaral, então gestor do Contrato 86/2018, por não ter tomado as medidas necessárias para que o objeto da contratação fosse entregue dentro da vigência contratual fixada em 45 dias, o que contribuiu para a não contratação dos serviços de reforma e para a inutilização das salas por 1 ano e 9 meses até que se iniciasse a pandemia do Covid-19, levando ao dispêndio mensal de R$ 3.429,40, referente aos custos com o pagamento do condomínio do edifício.  Propôs ainda a realização de nova diligência ao Cremesp (peças 37-38) .
6.	Em novo despacho à peça 40, o então Relator autorizou a realização da diligência e das audiências dos dirigentes do Cremesp.
7.	Recebida a manifestação do Sr. Lavínio Nilton Camarin, bem como os elementos adicionais solicitados do Conselho Regional, a SecexTCE produziu a instrução técnica acostada à peça 67 e transcrita no relatório precedente, e na qual:
	i) Quanto à aquisição das salas comerciais sem que fossem definidos previamente os requisitos necessários para a nova sede do conselho, nem apresentadas justificativas para o imóvel adquirido, em detrimento de outras unidades disponíveis em outros endereços da cidade de Jundiaí, a unidade técnica propõe rejeitar as razões de justificativa;
	ii) Não foram encontrados indícios de sobrepreço na aquisição dos imóveis;
	iii) Com relação ao descumprimento do prazo previsto para conclusão dos projetos, estabelecido no edital e no contrato em 45 dias, e da não tomada de providências em relação ao atraso de aproximadamente 2 anos, propõe rejeitar as razões de justificativa apresentadas;
	iv) com relação às duas salas, entre as cinco adquiridas, que não serão mais utilizadas pelo Conselho, considerou suficientes os esclarecimentos apresentados pelo Cremesp.
	v) quanto à responsabilidade do Sr. Lavínio Nilton Camarin, ex-presidente Cremesp, a unidade propõe rejeitar suas justificativas, sem aplicar-lhe multa, considerando "as dificuldades enfrentadas pelo gestor e as exigências públicas de seu cargo", conforme o art. 22 da Lei 4.657/1942 (LINDB) .
8.	Divirjo parcialmente com o pronunciamento alvitrado pela Secretaria de Controle Externo de Aquisições Logísticas. 
9.	De fato, constato que o Conselho Regional de Medicina foi alertado pela própria Consultoria Jurídica da entidade de que era necessário juntar ao processo justificativa específica relacionada ao imóvel escolhido, referente ao atendimento das necessidades de instalação e localização (peça 22, p. 250-251) , litterisconsu:
"Porém, não consta dos autos justificativa especifica relacionada ao imóvel escolhido, referente ao atendimento das necessidades de instalação e localização que condicionem a escolha, nem tampouco há nos autos autorização da Diretoria para a aquisição pretendida.
Em que pese, ainda seja necessária a juntada de alguns documentos, como declinado acima, nos parece viável a dispensa de licitação para a aquisição do imóvel pretendido, sendo que para o preenchimento de todos os requisitos deverão ser acostados aos autos a referida justificativa especifica relacionada ao imóvel que se pretende adquirir e a autorização da Diretoria do CREMESP para tal aquisição.
 (...) 
Diante do exposto, este Departamento Jurídico entende como possível a aquisição de imóvel por dispensa de licitação, nos termos do artigo 24, X, da Lei 8.666/93. Porém, para tanto, deverá ser juntado aos autos: 
a) justificativa específica relacionada ao imóvel escolhido, referente ao atendimento das necessidades de instalação e localização que condicionem a escolha";
10.	Conforme indicou a unidade instrutiva, em que pese o Cremesp ter apresentado o Memorando 29/18, contendo justificativas para aquisição do imóvel, tais como ausência de outro imóvel adequado às necessidades do Conselho, não foram apresentados estudos técnicos preliminares contendo uma definição prévia do tamanho ideal do novo imóvel, baseadas nas necessidades de seus usuários internos e externos, fluxo de visitantes etc., impedindo uma avaliação objetiva acerca da adequação da escolha feita pelo gestor.
11.	Saliento que esta Corte possui precedentes no sentido de que a aquisição de imóvel por dispensa de licitação sem justificativa que demonstre que seria o único a atender as necessidades da entidade viola disposições da Lei 8.666/1993 (art. 24, X) , sujeitando o responsável às cominações previstas em lei, tais como os Acórdão 3083/2020-TCU-Plenário, rel. Min. Raimundo Carreiro,  2.159/2017-TCU-Plenário, rel. Min. Weder de Oliveira, 1.816/2013-TCU-2ª Câmara, rel. Min. Marcos Bemquerer, e 444/2008-TCU-Plenário, rel. Min. Ubiratan Aguiar.
12.	Não obstante, alinho-me ao entendimento proposto pela unidade técnica, no sentido de que o fato de o Conselho ter colocado à venda duas salas, das cinco adquiridas, não indica necessariamente ter havido superdimensionamento, uma vez que com o advento da pandemia do SarsCov-2, houve necessidade de mudanças na metodologia de reuniões, audiências e eventos, que passaram a ocorrer predominantemente de forma remota (peça 21, p. 6) . 
13.	Informa ainda o Sr. Lavínio, então Presidente do Cremesp, que a delegacia de Jundiaí já não tinha mais condições físicas e estruturais para atender os médicos e a população, estava alojada em espaço muito pequeno, com instalações inadequadas, com sistema de segurança precário e sem acessibilidade.
14.	Entretanto, tanto o Sr. Lavínio, quanto o Sr. Renê Ferreira, gestor do contrato, foram alertados pelo serviço jurídico do órgão de que, para prosseguir com a compra, era necessário juntar ao processo justificativa específica da escolha do imóvel em questão (peça 22, p. 251) , verbis:
Conclusão. Opinio Juris.
Diante do exposto, este Departamento Jurídico entende como possível a aquisição de imóvel por dispensa de licitação, nos termos do artigo 24, X, da Lei 8.666/93. Porém, para tanto, deverá ser juntado aos autos:
a) justificativa específica relacionada ao imóvel escolhido, referente ao atendimento das necessidades de instalação e localização que condicionem a escolha; (grifei) 
b) autorização da Diretoria para a aquisição pretendida e
c) Termo de Requisição devidamente assinado pela Coordenadora e Chefia da Seção de Delegacias do Interior do CREMESP, bem como pelos demais envolvidos.
15.	Essa justificativa foi formalmente apresentada por meio do Memorando 29/18 (peça 22, p. 254) , com as informações reproduzidas pela unidade técnica, mas que não indicam quaisquer estudos técnicos preliminares relativas às dimensões do imóvel e as necessidades de fluxo de usuários internos e externos de pessoas, reuniões, atendimentos etc. 
16.	Quanto à irregularidade relativa à ausência de medidas necessárias para que o objeto da contratação fosse entregue dentro da vigência contratual fixada em 45 dias, o que contribuiu para a não contratação dos serviços de reforma e para a inutilização das salas por 1 ano e 9 meses até que se iniciasse a pandemia, verifico não assistir razão ao Sr. Renê Ferreira Barbosa do Amaral.
17.	De fato, conforme aponta a unidade técnica, o prazo de entrega dos projetos era de 45 dias após a emissão da ordem de empenho (peça 26, p. 226) . A nota de empenho foi emitida em 24/10/2018 (peça 26, p. 233) . Assim o prazo final para entrega dos projetos era 8/12/2018, mas estes só foram entregues em 3/12/2020 (peça 28, p. 126) , o que significou a execução do serviço sem cobertura contratual, uma vez que o contrato findou em 21/10/2019.
18.	Como não há nos autos qualquer medida eventualmente tomada pelo então gestor do contrato a fim de apurar a responsabilidade da licitante ou dos setores do Cremesp responsáveis, é certo que a entidade teve que arcar com custo mensal de manutenção das salas de R$ 3.429/40, sem qualquer contraprestação de serviços aos usuários e funcionários do Cremesp. 
19.	Quanto à aplicação do art. 28 da LINDB, com a redação dada pela Lei 13.655/2018, constato que o entendimento predominante nesta Corte de "de erro grosseiro", é o daquele praticado por gestor com padrão médio de diligência (Acórdão 2860/2018-TCU-Plenário, rel. Min. Augusto Sherman e 2.012/2022-TCU-2ª Câmara, de minha relatoria) . No mesmo sentido, Sua Excelência o Ministro Bruno Dantas, no Acórdão 2599/2021-TCU-Plenário e o Exmo. Ministro Augusto Nardes, no Acórdão 1264/2019-TCU-Plenário) :
Enunciado: "O erro grosseiro a que alude o art. 28 do Decreto-lei 4.657/1942 (Lei de Introdução às Normas do Direito Brasileiro) , incluído pela Lei 13.655/2018, fica configurado quando a conduta do agente público se distancia daquela que seria esperada do administrador médio, avaliada no caso concreto". (Acórdão 2860/2018-TCU-Plenário, rel. Min. Augusto Sherman) 
Enunciado: Não configura erro grosseiro, para fins de responsabilização de autoridade por culpa in vigilando (art. 12, § 7º, do Decreto 9.830/2019) , a não detecção de irregularidade que, em razão do caráter estritamente técnico dos aspectos envolvidos, demandaria avaliações além dos conhecimentos exigíveis e das atribuições de supervisão afetas à autoridade, fora do padrão de desempenho exigível do gestor médio. (Acórdão 2012/2022-TCU-Segunda Câmara, rel. Min. Antônio Anastasia) 
"Para fins de responsabilização perante o TCU, pode ser tipificada como erro grosseiro (art. 28 do Decreto-lei 4.657/1942 - Lei de Introdução às Normas do Direito Brasileiro) a decisão do gestor que desconsidera, sem a devida motivação, parecer da consultoria jurídica do órgão ou da entidade que dirige. Tal conduta revela desempenho aquém do esperado do administrador médio, o que configura culpa grave, passível de multa." (Acórdão 1264/2019-TCU-Plenário, rel. Ministro Augusto Nardes) . (Acórdão 2599/2021-TCU-Plenário, rel. Min. Bruno Dantas) 
16. Assim sendo, compreendo que os elementos constantes dos autos permitem concluir que as condutas dos Srs. Rodrigo Zotti de Araújo (decidir pelo prosseguimento da contratação em detrimento das falhas presentes no processo, apontadas em parecer jurídico do Confea) e José Tadeu da Silva (assinar o Contrato 8/2017 não observando os pressupostos necessários, ignorando, inclusive, os alertas da Consultoria Jurídica da entidade) fugiram do referencial do administrador médio utilizado pelo TCU para avaliar a razoabilidade dos atos submetidos a sua apreciação. Tratou-se, a meu ver, de erro grosseiro, que permite que os referidos gestores respondam pessoalmente por seus atos, nos termos do art. 28 da Lei de Introdução às Normas do Direito Brasileiro (Decreto-Lei 4.657/1942, com redação dada pela Lei 13.655/2018 (Acórdão 1264/2019-TCU-Plenário, rel. Min. Augusto Nardes) 
20.	Deve-se considerar que o responsável atuou como gestor do contrato, participando, como ele mesmo reconhece, de todos os pormenores técnicos (peça 55) , como correções nas plantas de elétrica, quantitativos superiores aos encontrados na planilha orçamentária, contrapisos das áreas que não receberiam o piso elevado, dentre outros. Deveria estar a par, portanto, da expressiva demora 17 vezes superior ao prazo previsto no edital, além da execução de projetos por 409 dias sem qualquer suporte contratual, com a assunção de obrigações financeiras sem qualquer contrapartida para o Cremesp, o que caracteriza, a meu ver, erro grosseiro em sua conduta.
21.	Por esses motivos as razões de justificativa do Sr. Renê Ferreira Barbosa do Amaral e do Sr. Lavínio Nilton Camarim deverão ser rejeitadas, bem como os gestores apenados com a multa do art. 58, II, da Lei 8.443/1992, em razão da violação do art. 67 da Lei 8.666/1993. 
22.	Com relação às demais questões suscitadas em diligência, notadamente as relativas à alienação de suas salas, em face do novo formato de audiências em sindicâncias e processo ético-profissionais em sistema digital (telepresencial) , com processo de informatização de inúmeras rotinas de trabalho do conselho, acolho igualmente o pronunciamento da unidade técnica, e considerar suficientes as informações prestadas, sem necessidade de intervenção do controle externo neste ponto. 
  	Ante o exposto, VOTO no sentido de que seja adotado o Acórdão que ora submeto a este Plenário.
TCU, Sala das Sessões Ministro Luciano Brandão Alves de Souza, em 31 de maio de 2022.
ANTONIO ANASTASIA 
Relator